臺灣高等法院臺中分院刑事判決　　　　　　　　九十一年度上訴字第一三一一號
　　上　訴　人　臺灣台中地方法院檢察署檢察官
　　被　　　告　丁○○
右上訴人因被告違反著作權法案件，不服臺灣台中地方法院九十一年度訴更字第九號
中華民國九十一年六月二十六日第一審判決（起訴案號：臺灣台中地方法院檢察署九
十年度偵字第一五○五三號），提起上訴，本院判決如左：
    主      文
上訴駁回。
    理      由
一、公訴意旨略以：被告丁○○係台中市○○路○段一○一號「神鷹資訊社」之負責
    人，明知「戰慄時空之絕對武力」電腦遊戲軟體，業經松崗電腦圖書資料股份有
    限公司（下稱松崗公司）取得著作權，專有重製、出租、銷售等權，詎被告竟未
    經松崗公司之授權，擅自使用上開重製之「戰慄時空之絕對武力」遊戲軟體八十
    套，安裝於八十部電腦主機內，出租予不特定人使用，並以之為常業，迨於民國
    （下同）九十年八月六日下午六時許，為松崗公司委託代理人游青嵩會同警方持
    搜索票前往上址搜索查獲，扣得電腦主機，螢幕、滑鼠、鍵盤、喇叭各八十只等
    語，因認被告涉犯著作權法第九十四條、第九十三條第三款之以同法第八十七條
    之方法侵害他人著作權常業罪嫌。
二、按犯罪事實應依證據認定之，無證據不得推定其犯罪事實；又不能證明被告犯罪
    或其行為不罰者，應諭知無罪之判決，刑事訴訟法第一百五十四條第三百零一
    條第一項分別定有明文。又告訴人之告訴，係以使被告受刑事訴追為目的，是其
    陳述是否與事實相符，仍應調查其他證據以資審認，最高法院五十二年台上字第
    一三○○號著有判例可資參照。又認定不利於被告之事實，須依積極證據，苟積
    極之證據不足為不利於被告之事實認定時，即應為有利於被告之認定，更不必有
    何有利之證據，最高法院三十年上字第八一六號判例亦有明文。
三、公訴人認被告丁○○涉有前揭犯嫌，無非係以右揭事實，業據告訴人松崗公司之
    代理人游青嵩之指述，證人即被告丁○○之職員王素月於警訊中之證言，及扣案
    之八十部電腦為其主要論據。訊據被告固坦承上開時、地為警查獲時，其店內之
    電腦內有「戰慄時空之絕對武力」電腦遊戲軟體等情不諱，惟堅決否認有何違反
    著作權法之犯行，辯稱：伊之前即取得「戰慄時空」電腦遊戲軟體著作財產權人
    合法授權，當時簽約時是以店內八十台電腦的百分之二十的量來購買軟體，但是
    可以全場使用，該公司給伊百分之二十的序號，網路上壹個序號可以用在五台電
    腦上，如果是區○○路的話就不用，伊並沒有全場使用，「神鷹」這邊伊灌二十
    五台，「神將」灌二十八台，當初伊跟松崗公司說神鷹與神將都是同壹個負責人
    ，所以該公司答應伊兩家都可以使用，但是伊並沒有全部用完，是預備將來如果
    相沖的話，伊還可以重灌。而「絕對武力」僅為一外掛程式，告訴人公司在自美
    國HAVAS INTERACTIVE 公司取得「絕對武力」之著作財產權之前，該公司即將該
    外掛程式刊載在網路上，讓電腦主機內已有「戰慄時空」電腦遊戲軟體之玩家上
    網下載，而更新為「絕對武力」版，店內電腦主機內之「絕對武力」程式是客人
    自行上網下載灌入主機把玩，並非伊所下載重製，顧客打玩後，並未將該外掛程
    式刪除，即被查獲；在九十年七月份松崗公司人員丙○○前來拜訪伊三次，伊質
    疑為何「戰慄時空之絕對武力」軟體為何要重新授權，丙○○稱說以前是外掛模
    組，但是現在已經不是，必須要重新授權，當時伊有與同業協商一起洽談與松崗
    公司集體訂約事宜，但在洽談過程中，松崗公司法務人員就報警來抓，丙○○前
    來拜訪伊之後，伊有請外聘的工程師將客人所下載之「戰慄時空之絕對武力」軟
    體移除等語。
四、經查：
  (一)被告於原審辯稱：告訴人松崗公司並非「戰慄時空之絕對武力」電腦遊戲程式之
    著作權人，其告訴並不合法云云。然查：本件系爭「戰慄時空之絕對武力」電腦
    遊戲程式之著作財產權人為美國HAVAS INTERACTIVE 公司乙節，為被告所不爭執
    ，且有HAVAS INTERACTIVE公司所出具之國際授權經銷合約（HAVAS INTERA－CTI
    VE／UNAIL CORPORATION INTERNATIONAL LICIENSING AND DISTRIBUTION AGREE
    MENT）一紙在卷可憑，足認HAVAS INTERACTIVE 公司係「戰慄時空之絕對武力」
    電腦遊戲程式之著作財產權人無訛。按我國著作權法第三十七條第一項規定，著
    作財產權人得授權他人利用其著作（即著作財產權人得授權他人以重製、公開口
    述、公開播送、公開上映、公開演出、公開展示、改作、編輯、出租或輸入等方
    法利用其著作財產權），其授權利用之地域、時間、內容、利用方法或其他事項
    ，悉依當事人間之約定，約定不明之部分，推定為未授權。又同法第三十六條第
    一項則明文規定，著作財產權人得將其著作財產權全部讓與他人或部分讓與他人
    而與受讓人共有該著作財產權。因此著作財產權之讓與和著作財產權之授權利用
    ，二者截然不同，其區別端在於著作財產權之主體是否變更。在著作財產權授權
    利用之情形，被授權人並未取得著作財產權，僅係經著作財產權人之同意，在授
    權範圍內得利用其著作，且不發生侵害著作財產權人之著作財產權而已，著作財
    產權人本身仍享有其著作財產權。至於著作財產權之讓與，其權利主體已有所變
    動，受讓人為新的著作財產權人，繼受取得著作財產權，讓與人就其讓與之部分
    ，則喪失著作財產權，而受讓者即享有該著作財產權。基上說明，被授權利用著
    作之人並未因授權利用而取得著作財產權人之著作財產權，應無疑義。復按著作
    財產權之授權利用，有專屬授權與非專屬授權之分。非專屬授權，著作財產權得
    授權多人，不受限制。專屬授權，則係獨占之許諾，著作財產權人不得再就同一
    內容更授權第三人（參見最高法院八十八年度台非字第三○號判決）。又我國著
    作權法於九十年十一月十二日修正，於著作權法第三十七條明文規定，將著作財
    產權人所為授權他人利用之行為，區分為專屬授權亦稱排他授權（  exclusive
    license）及非專屬授權亦稱非排他授權（non－exclusive license ），如著作
    財產權人將其著作財產權授權他人利用屬於專屬授權時，不論該授權利用之時間
    或地域有無限制，著作財產權人之著作財產權均於授權利用之範圍內移轉（tran
    sfer of copyright ownership）於被授權專屬利用之人，因此著作財產權人在
    該授權之範圍內，亦不得行使其著作財產權。故著作權法第九十三條處罰規定，
    固以著作權為保護之客體，倘著作財產權人業已授權他人利用其著作者，基於授
    權契約，承受著作財產權人權利之人，亦得以該著作財產權直接被害人之身分，
    行使刑事告訴權，以維護其實行授權契約所必要之權益。依告訴人松崗公司與HA
    VAS INTERACTIVE 公司於八十九年十月二十七日所訂定之國際授權經銷合約第二
    條「代理權之授與約定」（APPOINTMENT AS AUTHORIZED COMPANY DISTRIBUT OR
    ）第一項約定，專屬授權約定（EXCLUSIVE APPOINTMENT ）：根據本合約之期間
    及條款，本授權人謹此於授權地域內，授權該代理商（按即告訴人公司）就授權
    產品享有獨立、專屬之總代理權，而該代理商亦同意接受此授權。本授權人所享
    有之一切權利，毫無保留地全部授權予該代理商行使之。（    Subiect to the
    terms and conditions of this Agreement,COMPANY hereby appionts DISTRI
    BUTOR as an independant,exclusive distributor of COMPANY products sole
    ly in the Territory,and DISTRIBUTOR hereby accepts such appointmenet.
    All rights not expressly granted to DISTRIBUTOR hereunder are resered
    by COMPANY.），另參諸告訴人所提出之委任狀（POWER OF ATTORNEY）第一條亦
    授權告訴人於授權之期限內（至九十年十二月三十一日止）就授權代理之電腦遊
    戲程式著作財產權受侵害時，提出告訴、和解、撤回告訴等行使訴訟權利。則本
    件告訴人雖非「戰慄時空之絕對武力」電腦遊戲程式之著作財產權人，惟告訴人
    確係該電腦遊戲程式之專屬授權人，為承受著作財產權人權利之人，自得以該著
    作財產權直接被害人之身分，行使刑事告訴權，以維護其實行授權契約所必要之
    權益，被告前揭所辯，尚屬無據，先予敘明。
  (二)告訴代理人游青嵩雖於警詢時指稱：「（現場查扣何物？）‧‧‧在神鷹網際網
    路河南店現場查扣有重製戰慄時空之絕對武力軟體電腦主機、滑鼠、鍵盤、喇叭
    、螢幕共計八十台‧‧‧」；另被告及神鷹資訊社（即神鷹網際網路河南店）店
    長王素月於警詢時雖均亦供稱：「（現場共查獲幾部電腦？）共計八十部重製電
    腦軟體戰慄時空之絕對武力電腦主機及螢幕、鍵盤、滑鼠」等語。然查：證人即
    當時在場之警員曾鏘仁於原審訊問時結證稱：「（當時查獲情形如何？）‧‧‧
    告訴人公司曾經派員協助，幫我們把被告店裡電腦內告訴人公司的軟體也就是戰
    慄時空絕對武力這個畫面找出來，然後我們再拍照」、「不是全部的電腦都有這
    個軟體（按即：戰慄時空之絕對武力），但是大部分的電腦裡都有，我們拍照的
    時候只拍有的部分，至於沒有拍的部分應該是沒有，不然就是電腦故障，如果有
    顧客在的話，我們會請顧客配合讓我們先把電腦內有軟體的部分先拉出來拍照」
    等語（詳見原審訴更卷第三二頁）；另證人即告訴人公司當時派同前往查緝之人
    員甲○○於原審訊問時亦稱：「卷附的開機畫面是戰慄時空絕對武力的開機畫面
    」等語（詳見原審訴更卷第四二頁）；而觀諸現場查獲照片（詳見偵查卷第十三
    頁、第十四頁）除如編號一至五、十七、十八、二十、二十八、三十一至三十五
、六十九至七十二台共約十餘台電腦螢幕畫面確有「戰慄時空之絕對武力」之開
    機畫面，甚且編號第十四該部電腦根本未開機，足見警方於上開時地查獲時，並
    非該店所有之八十部電腦內均有「戰慄時空之絕對武力」電腦遊戲程式，告訴代
    理人游青嵩及被告暨王素月前開所言，應係指當日查扣之電腦數量而言，尚非指
    該八十部電腦內均有「戰慄時空之絕對武力」電腦遊戲程式，公訴人認上開八十
    部電腦主機內均有戰慄時空之絕對武力軟體，尚有誤會。
  (三)次查，告訴代理人鄭曉芬於原審訊問時陳稱：「‧‧‧遊戲名稱為HALF LIFE 就
    是戰慄時空，這個遊戲有三個版本，一個叫做年度特別版、一個叫正面交鋒版、
    另外一個就是絕對武力。我們三個遊戲都有專屬授權，被告所講的情形應該是因
    為美國的軟體上市的比較快，所以那時侯美國公司就在網上有自由軟體讓人上網
    可以下載，基本上舉個例子說有年度特別版就可以透過這個路徑上網，將絕對武
    力抓下來整個覆蓋，就變成一個新的絕對武力的遊戲，下載的結果會和與我們公
    司所買的正版的遊戲光碟是一樣的」（詳見原審訴更卷第二八頁）；又證人甲○○於原審訊問時亦證稱：告訴人公司的網站有提供可以上網下載「戰慄時空之絕
    對武力」中文版，任何人均可以任意下載，且本遊戲程式並沒有打到一定程度存
    檔的問題，只是單純地網上對打（詳見原審訴更卷第四二、四三頁），核與證人
    戊○○於原審訊問時所結證稱：「我在神兵電腦公司任職，我在那裡工作約四、
    五年，公司每個星期會派我到被告所經營的二家店去維修電腦，我去的工作內容
    是維護硬體設備之外，就軟體的部分如果有被非法下載的程式要移除，程式萬一
    被修改的話也要把它恢復正常」、「我知道被告他們店裡面就戰慄時空的主程式
    是有經過授權的，絕對武力是一個模組，只要有主程式再加上模組就可以玩這個
    遊戲，絕對武力的這個模組，在國外的時候就已經先上網提供下載，只要有主程
    式就可以下載，如果沒有主程式的話也沒有辦法玩，模組如果下載下來就會成為
    主程式的一個子目錄‧‧‧告訴人公司所發行的戰慄時空之絕對武力的遊戲光碟
    是將絕對武力這個模組整個和戰慄時空的主程式相結合，沒有辦法再將戰慄時空
    的主程式獨立出來加掛其他的模組」等情相符（詳見原審訴更卷第八七、八八頁
    ）。且證人戊○○於原審復證稱：其維修的時候都會把客人所下載的「絕對武力
    」模組（子目錄）刪掉，但是刪掉之後客人還是可以從網上去下載這個模組，這
    個模組自己沒有辦法獨立運作，必須附掛在主程式之下才可以運作（詳見原審訴
    更卷第八八頁）等語；另於本院調查時亦到庭證稱：「（神鷹資訊社電腦內為何
    有戰慄時空之絕對武力軟體？）有戰慄時空的主程式的話，客人就可已到網站上
    去自己下載該軟體」、「（本案九十年八月六日警方查獲之前，你在維修的時候
    ，曾否將電腦內的戰慄時空絕對武力軟體刪除？）有的，還有其他的遊戲軟體也
    有刪除，我因為維修所以約每星期要去一至二次，我常常在刪除戰慄時空絕對武
    力軟體，另外對於店方沒有授權的軟體我也會把他刪除，因為店方告訴我只要是
    沒有授權的軟體就要我幫忙刪除，我每次去都是在晚上，所以幾乎每部電腦的非
    法軟體我都可以刪除」、「（那為何警方去查的時候，還有戰慄時空絕對武力的
    軟體呢？）應該是在我刪除之後，客人自己又上網路去下載該軟體使用」、「（
    國中生有能力下載戰慄時空絕對武力的軟體嗎？）只要是去網咖的人員大部分都
    是有下載的能力」、「（下載軟體的時間為何？）要看對方與該店軟體的頻寬，
    也要看玩的人是從何網站下載該軟體，下載的時間快的話約要十分鐘，通常客人
    來玩經常會玩同樣的軟體，他們都知道從何處下載安裝該軟體的速度最快」、「
    （在技術上是否可以不讓客人自行下載戰慄時空之絕對武力軟體？）沒辦法」等
    語（詳見本院卷第四○至四二頁）。再參諸現場所查獲之照片，並無任何電腦內
    之紀錄可資證明確係被告重製告訴人所有之上開電腦遊戲程式後，再將該程式出
    租予顧客使用之情。是被告辯稱：伊並未重製「戰慄時空之絕對武力」電腦遊戲
    程式於店內之電腦內，是顧客自行上網自網站下載「絕對武力」外掛程式，將伊
    店內「戰慄時空」電腦遊戲程式更新為「絕對武力」版本，因為伊本身對電腦亦
    非嫻熟，店內的電腦維護均由外包的電腦工程師處理等語，尚堪採信。
  (四)被告於證人丙○○至「神鷹資訊社」作業務拜訪，並告知該店內之電腦有「戰慄
    時空之絕對武力」軟體時，曾質疑其已購買「戰慄時空」之軟體，何以「戰慄時
    空之絕對武力」軟體需重新授權，被告乃於九十年七月三十日發電子郵件給美國
    之公司，此有電子郵件在卷可憑（詳見原審訴字卷第三七頁）。另被告亦與丙○○洽談授權取得「戰慄時空之絕對武力」事宜，此亦經證人丙○○於本院調查時
    到庭證稱：「（你在什麼時候，到神鷹資訊社發現他們有使用戰慄時空之絕對武
    力遊戲軟體？）詳細時間不記得，但是在法務取締行動之前的一、二個月，我到
    店裡去發現的，我告訴他們店長，也有與被告接觸，他們說他們有簽約，我告訴
    他們說你們授權的是戰慄時空軟體，而現在這個戰慄時空之絕對武力需要另外授
    權，我們當時與店方已經在談合約的事情，而且也有二、三點達成共識，我也有
    告訴法務人員我與他們有在談論授權的合約，但是法務人員認為那只是店方的一
    種拖延戰術而已，不過以我和神鷹資訊社洽談的速度我認為是正常的，法務的考
    量是全面性原則性的，只要沒有談成都要取締」等語（詳見本院卷第五三、五四
    頁）；另證人甲○○於原審亦證稱：「當初我們去搜索的時候，被告也有告訴我
    們，說她有在跟公司談授權的事情，因我是法務，負責談授權的是業務，所以可
    能是因為這樣作業產生誤差」等語。足見被告於丙○○告知「戰慄時空之絕對武
    力」版軟體需重新授權後，除曾向美國公司求證外，另亦與丙○○洽談重新授權
    事宜，且部分達成共識，於尚未簽約之際，告訴人公司法務人員即報警採取法律
    取締行動，由被告上開舉措觀之，亦應認被告並無犯罪之故意甚明。
五、此外，復查無其他積極證據足資證明被告確有何公訴人所指之違反著作權法之犯
    行，不能證明被告犯罪，原審因而諭知被告無罪，依法應無不合。檢察官上訴意
    旨謂：案發時被告所有八十部電腦中之二十五部，均灌有戰慄時空之絕對武力軟
    體，且被告於原審九十年十一月七日審理時自承：「我們店內有八十部電腦，因
    要上網玩這個遊戲需有一序號，事實上我們沒有買那麼多套，所以沒有辦法在每
    一台電腦都灌入」等語，足見戰慄時空之絕對武力軟體係被告為供顧客使用，而
    非法灌入云云。然查，被告於本院稱伊經營之神鷹資訊社有購買合法之「戰慄時
    空」軟體，當時簽約時是以店內八十台電腦的百分之二十的量來購買軟體，但是
    可以全場使用，該公司給伊百分之二十的序號，網路上壹個序號可以用在五台電
    腦上，如果是區○○路的話就不用，伊並沒有全場使用，「神鷹」這邊伊灌二十
    五台，「神將」灌二十八台，當初伊跟松崗公司說神鷹與神將都是同壹個負責人
    ，所以該公司答應伊兩家都可以使用，但是伊並沒有全部用完，是預備將來如果
    相沖的話，伊還可以重灌等語，質之告訴代理人乙○○稱被告前開所言係屬正確
    （詳見本院卷第二六頁），是被告原先確有取得「戰慄時空」之合法授權，應屬
    無疑。而被告於原審訊問時雖供稱：「我是先在書局及大賣場購買合法的軟體後
    ，我再灌入電腦裡面，我並沒有非法重製，在河南路這裡只有二十五台電腦裡面
    灌入系爭程式，在大業路這裡也只有二十八台裡面灌有程式，我買了這些軟體之
    後松崗公司曾經寄存證信函給我，我就打電話給松崗公司的業務員聯絡，問是否
    還要另外授權有何依據，松崗的業務員說授權的依據是他們的業務機密」等語，
    然就其所供前後連貫觀之，其所稱有灌二十五台程式者，應指「戰慄時空」之軟
    體言，因被告本即未另購買「戰慄時空之絕對武力」軟體，上訴意旨執此而認被
    告前開所供即為坦認其非法使用「戰慄時空之絕對武力」軟體，尚有誤會，其上
    訴難認有理由，應予駁回。
六、另台灣台中地方法院檢察署九十年度二一五二三號丁○○違反著作權法案件（含
    同署九○偵一五○五四號案卷）移送本院前審併辦意旨以被告告丁○○另涉違反
    著作權法罪嫌，認與本件具有連續犯之關係，屬裁判上一罪，請求併案審理。此
    部份業經原審判決敘明本件被告所涉違反著作權法案件，既經為無罪判決之諭知
    ，本案即與上開移送併辦部分，無裁判上一罪之關係，因移送部分未據起訴，且
    該部分業經告訴人松崗公司具狀撤回告訴，從而該院即無由審究，應檢還由台灣
    台中地方法院檢察署檢察官另行依法處理等語，併此敘明。
據上論結，應依刑事訴訟法第三百六十八條，判決如主文。
本案經檢察官劉翼謀到庭執行職務。
中      華      民      國      九十一  年      十一    月      七      日
                                臺灣高等法院臺中分院刑事第四庭
                                      審判長法　官　洪　耀　宗
                                            法　官  蕭  錦  鍾
                                            法　官　江　德　千
右正本證明與原本無異。
檢察官得上訴。被告不得上訴。
如不服本判決應於收受送達後十日內向本院提出上訴書狀，其未敘述上訴之理由者並
得於提起上訴後十日內向本院補提理由書（均須按他造當事人之人數附繕本）。
                                            書記官  吳　麗　琴
中      華      民      國      九十一  年      十一    月      八      日
                                                                        Ａ
